【裁判字號】    89,上訴,3933
【裁判日期】    900313
【裁判案由】    偽造文書
【裁判全文】
臺灣高等法院刑事判決                          八十九年度上訴字第三九三三號
    上  訴  人
    即  被  告  丙○○
    選任辯護人  劉彥玲
右上訴人因偽造文書案件，不服臺灣板橋地方法院八十九年度易字第二七三六號，中
華民國八十九年九月八日第一審判決（起訴案號：臺灣板橋地方法院檢察署八十八年
度偵字第二二九九八號）提起上訴，本院判決如左：
    主  文
原判決撤銷。
丙○○行使偽造私文書，足以生損害於公眾及他人，處有期徒刑參月，如易科罰金以
參佰元折算壹日。
偽造之健保卡遺失切結書上「甲○○」署押壹枚沒收。
    事  實
一、丙○○因其妻甲○○於民國八十八年五月二十八日向台灣板橋地方法院訴請判決
    離婚，丙○○於接到庭期通知單後，因恐受敗訴之判決，基於行使偽造私文書之
    概括故意，明知甲○○於八十八年一月二十六日已離開住處他去，未與其同居，
    竟於八十八年七月五日向甲○○所屬全民健康保險投保單位即設於台北縣三重市
    ○○○路一七０號之台北縣板模業職業工會謊報甲○○之全民健保卡已遺失，欲
    申請新的全民健保卡，並謊稱其不會寫字，而利用無犯罪故意之台北縣板模業職
    業工會職員乙○○代筆偽造「甲○○」署押於「全民健康保險憑證遺失切結書」
    上，使丙○○據以行使，足以生損害於甲○○及中央健康保險局對健保卡管理之
    正確性，而使乙○○補發甲○○之全民健康保險卡，丙○○隨即持補發之全民健
    康保險卡至台北榮民總醫院，向醫生主訴其代甲○○問診並申請病歷證明，因而
    取得台北榮民總醫院出具甲○○患有「怪異幻想、自殺意念、及企圖憂鬱症狀，
    我們是根據病患丈夫陳述做以上之記錄」之病歷，進而持向上開法院民事庭審理
    之離婚訴訟，為甲○○發覺後查悉上情。
二、案經甲○○訴由台灣板橋地方法院檢察署檢察官偵查起訴。
    理  由
一、訊據被告丙○○矢口否認右揭犯行，辯稱：伊妻甲○○向法院訴請離婚並離家出
    走，伊找不到甲○○，因甲○○宿患有憂鬱症曾在榮民總醫院看診，伊欲向榮民
    總醫院索取病歷證明，而向職業工會申請補發甲○○的健保卡，伊並未填寫「全
    民健康保險憑證遺失切結書」，係乙○○自行填寫云云，另辯護人為被告辯護意
    旨略以被告並無謊稱自己不識字、不會寫，且被告與證人乙○○早已認識，乙○○係為程序上原因而同意被告辦理告訴人之健保卡，被告於補發程序中未曾見過
    該紙由承辦員乙○○填寫表明健保卡因遺失致需補發之切結書，因被告未於切結
    書上按捺手印，或於「甲○○」名下加載「丙○○代」等字樣即可知。另證人乙○○恐因承認自己擅自以健保卡遺失程序辦理被告辦理換卡作業致遭以業務疏失
    懲處受罰，其證言有偏頗不足採信，又被告如假告訴人之名申請補發，該遺失切
    結書上自當載明告訴人與被告同居之地址，即富福街，不可能報明告訴人娘家住
    址即同安街，且於乙○○填上錯誤地址而未予糾正之理云云。惟查：
（一）右揭事實，業據告訴人甲○○於偵查及原審、本院審理時多次指訴不移，且證
      人乙○○於偵查中證稱：丙○○向伊申請補發甲○○的全民健康保險卡時，丙○○說他不會寫字且一直不肯寫，伊才幫他寫「切結書」，這是全民健康保險
      局要求補發時必須填載的資料，伊事後才知悉丙○○是老師等語（見偵查卷第
      八十四頁反面），於本院證稱「全民健康保險憑證遺失切結書」是我幫丙○○
      填寫的，他到工會說他太太的健保卡不見了，要申請補發，按照程序需有切結
      書才能向健保局換卡。我有拿切結書給他，但他說不會寫，我才幫他寫。他曾
      經到工會幫他太太繳過保費。之前他曾經來繳過保費，他幫他太太繳保費之後
      才認識的。為了方便會員，所以沒有要求他提出證件，而且他有說甲○○是他
      太太。聯絡地址與身分證號碼，是我從電腦上找出資料再抄上去」等語屬實。
（二）查保險對象於健保卡用畢後，若被保險人不克親自前往換卡，亦得委託他人持
      該用畢之健保卡及身分證證明文件至其所屬投保單位及各換卡據點換領，此有
      中央健康保險局九十年二月一日健保承字第９００００６９７號函文一紙在卷
      可按，是以乙○○上開證言即屬有徵。
（三）依被告所供，告訴人於八十八年一月二十六日言稱回娘家而不知行蹤，乃於八
      十八年二月六日請求警方協尋而列入失蹤人口（參卷附被告提出受理查尋人口
      案件登記表），是以其於申請補發健保卡時向辦理人員乙○○告知此情，乙○○從電腦上找出資料再抄上去亦與常情無違，是以被告辯稱如假告訴人之名申
      請補發，該遺失切結書上自當載明告訴人與被告同居之地址，即富福街，不可
    能報明告訴人娘家住址即同安街，且於乙○○填上錯誤地址而未予糾正之理云
      云亦不可採。從而亦不得因被告未於切結書上按捺手印，或於「甲○○」名下
      加載「丙○○代」等字樣即認其確未見過該切結書。
（四）此外，並有「全民健康保險憑證遺失切結書」影本一份、健保卡影本一份、台
      北榮民總醫院病歷資料影本一份（在偵查卷第六十七、六十八、六十一頁）可
      稽。依上所述，被告丙○○佯稱其不會寫字而使乙○○代其偽造「切結書」之
      犯行甚明，其上開所辯不足採信，本件事證明確，被告丙○○犯行堪以認定。
二、核被告丙○○所為係犯刑法第二百十六條行使第二百十條之行使偽造私文書罪，
    公訴人起訴認係犯刑法第二百十四條之使公務員登載不實罪云云。惟查，甲○○
    所屬全民健康保險之投保單位即台北縣板模業職業工會並非公務機關，職業工會
    職員乙○○亦非公務員，不因中央健康保險局委託辦理健康保險卡換領業務而取
    得公務員地位，是以，公訴人起訴法條容有未洽，應予變更。又被告丙○○利用
    無犯罪故意之乙○○偽造「全民健康保險憑證遺失切結書」，係間接正犯。被告
    利用不知情之乙○○偽造甲○○之署押，進而偽造切結書，偽造署押部分係偽造
    私文書之部分行為，不另論罪。又被告偽造私文書後復持以行使，偽造之低度行
    為為行使之高度行為所吸收，亦不另論罪。又被告雖於台灣板橋地方法院民事庭
    審理之離婚訴訟中提出告訴人之病歷資料二次，傷害訴訟一次，聲請保護令訴訟
    一次，然係行使病歷資料與本件行使偽造文書之構成要件不相同，是以告訴人認
    被告應成立連續犯，即非妥適，併予敘明。
三、原審據以論罪科刑，原無非見，惟查，刑法第四十一條原規定為「犯最重本刑為
    三年以下有期徒刑之罪，而受六月以下有期徒刑或拘役之宣告者，因身體、教育
    、職業、或家庭之關係，執行顯有困難者，得以一元以上三元以下折算一日，易
    科罰金。」，嗣經修正為：「犯最重本刑為五年以下有期徒刑之刑之罪，而受六
    個月以下有期徒刑或拘役之宣告者，因身體、教育、職業、家庭之關係或其他正
    當事由，執行顯有困難者，得以一元以上三元以下折算一日，易科罰金。但確因
    不執行所宣告之刑，難收矯正之效，或難以維持法秩序者，不在此限。併合處罰
    之數罪，均有前項情形，其應執行之刑逾六月者，亦同」，及刑法施行法增訂第
    三條之一：「刑法第四十一條之規定，中華民國九十年一月四日刑法修正施行前
    已裁判確定之處罰，未執行或執行未完畢者，亦適用之。未諭知得易科罰金之處
    罰者，亦同。」，於九十年一月十日公佈，並於同年月十二日生效，足見本件被
    告於犯罪後，法律業已變更，依刑法第二條第一項規定「行為後法律有變更者，
    適用裁判時之法律」，茲比較新舊刑法第四十一條之結果，自以修正後之法律對
    被告較為有利，原審未及適用新法，其適用法律即有可議，無可維持，是以被告
    上訴意旨否認犯罪雖無可採，然原判決既有上開可議之處，自應由本院予以撤銷
    改判。
四、爰審酌被告與告訴人係夫妻關係，被告不依合法程序而以犯罪手段取得其妻之健
    康保險卡，進而取得病歷證明，侵害其妻之權益，及其犯罪動機、目的、手段、
    品行、生活狀況、智識程度、犯罪所生損害與犯後態度等一切情狀，仍量處如主
    文第二項所示之有期徒刑三月，並諭知易科罰金之折算標準。
五、偽造「全民健康保險憑證遺失切結書」上面之「甲○○」署押一枚，應依刑法第
    二百十九條宣告沒收。
據上論斷，應依刑事訴訟法第三百六十九條第一項前段、第三百六十四條、第二百九
十九條第一項前段，刑法第二條第一項、第四十一條、第二百十六條、第二百十條、
第二百十九條，罰金罰鍰提高標準條例第二條，判決如主文。
本案經檢察官沈世箴到庭執行職務。
中      華      民      國      九十      年     三     月     十三     日
                              臺灣高等法院刑事第二十一庭
                                  審判長法  官  葉  騰  瑞
                                        法  官  莊  明  彰
                                        法  官  黃  國  忠
右正本證明與原本無異。
如不服本判決應於收受送達後十日內向本院提出上訴書狀，其未敘述上訴之理由者並
得於提起上訴後十日內向本院補提理由書（均須按他造當事人之人數附繕本）。
                                        書記官  劉  貞  達
中      華      民      國      九十      年     三     月     十九     日
附錄：本案論罪科刑法條全文
刑法第二百十六條：
行使第二百十條至第二百十五條之文書者，依偽造、變造文書或登載不實事項或使登
載不實事項之規定處斷。
刑法第二百十條：
偽造、變造私文書，足以生損害於公眾或他人者，處五年以下有期徒刑。
刑法第二百十九條：
偽造之印章、印文或署押，不問屬於犯人與否，沒收之。


司法院資訊處製作；財團法人民間司法改革基金會備份。
